臺灣高等法院花蓮分院民事判決  
111年度上字第40號
上  訴  人  林秀美   
                        
訴訟代理人  吳明益律師
            孫裕傑律師
被 上訴人   鑫未來建設有限公司
法定代理人  黃鴻洲  
訴訟代理人  簡燦賢律師
上列當事人間請求返還訂金等事件，上訴人對於中華民國111年6
月21日臺灣花蓮地方法院110年度重訴字第67號第一審判決提起
一部上訴，本院於111年11月4日言詞辯論終結，判決如下：
    主  文
原判決關於駁回上訴人下列第二項之訴部分，及訴訟費用（除確
定部分外）之裁判均廢棄。
被上訴人應再給付上訴人新臺幣500萬元，及自民國110年8月1日
起至清償日止，按週年利率百分之5計算之利息。
第一審（除確定部分外）、第二審訴訟費用，由被上訴人負擔。
本判決所命給付於上訴人以新臺幣167萬元供擔保後得假執行，
但被上訴人如以新臺幣500萬元為上訴人預供擔保，得免為假執
行。
   事實及理由
一、上訴人主張：伊於民國108年11月25日與被上訴人鑫未來建
    設有限公司（下稱鑫未來公司）訂立房屋及土地預購契約書
    （以下稱系爭預購契約），向鑫未來公司購買其所建坐落花
    蓮縣○○市○○段000號土地（下稱系爭土地），編號：O棟0、0
    樓之預售屋（下合稱系爭預售房地），約定總價款為新臺幣
    （下同）750萬元。伊於108年11月22日支付150萬元訂金及5
    00萬元價金，詎鑫未來公司領照後不履行，伊不得已將契約
    解除，契約既經解除，鑫未來公司自應依系爭預購契約第7
    條第1項約定及不當得利法律關係，將已收價金返還並給付
    伊同額之違約金等情，求為命鑫未來公司給付伊13,000,000
    元及其中650萬元自108年11月23日起，其中650萬元自起訴
    狀繕本送達翌日即110年8月1日起，均至清償日止，按週年
    利率5%計算之利息（上訴人請求給付500萬元違約金本息敗
    訴部分，請求返還訂金150萬元及同額違約金，合計300萬元
    本息勝訴部分，未據兩造上訴，均已確定，不在本院審理範
    圍）。上訴聲明:㈠原判決關於駁回上訴人下列第二項之訴部
    分廢棄。㈡鑫未來公司應再給付上訴人500萬元及自110年8月
    1日起至清償日止，按週年利率5%計算之利息。㈢願供擔保請
    准宣告假執行。
二、被上訴人公司則以：伊向訴外人姚秋梅購買系爭土地，由上
    訴人代理地主與伊辦理簽約事宜，約定價金為2,700萬元，
    但契約虛偽記載為3,400萬元，虛增700萬元以利貸款。伊已
    付價金50萬元，再於108年11月20日將虛增額700萬元及部分
    買賣價金，合計850萬元匯入約定之「土地買賣信託帳戶」
    ，翌日再由該帳戶匯至姚秋梅華南銀行帳戶（下稱姚秋梅帳
    戶）。上訴人於108年11月22日自姚秋梅帳戶提領現金650萬
    元，分2筆（150萬元及500萬元）於同日存入伊公司新光銀
    行帳戶（下稱鑫未來公司帳戶）。其中150萬元係給付系爭
    預售房地訂金，另500萬元係退還鑫未來公司前述土地之虛
    增款項（下稱退還款），非系爭預售房地之價金，此觀系爭
    預購契約書並未記載即明等語，資為抗辯。
三、不爭執事項（本院卷第74頁至第78頁）：
  ㈠系爭土地基本資料如下：面積452平方公尺。110年1月公告土
    地現值：30,700元/平方公尺。所有權人：鑫未來公司）（1
    09年1月21日以買賣為原因取得，原因發生日期：108年6月2
    8日）。鑫未來公司以系爭土地，向花蓮一信設定抵押貸款
    ，並於109年1月21日完成設定，擔保債權總金額為27,840,0
    00元。
  ㈡花蓮縣政府建造執照（花建執照字第108A0521號，以下稱系
    爭521執照）：申請日：108/11/20。核發日：108/11/28。
    領照日：108/11/29。建築地點：系爭土地。竣工期限：領
    照6個月内開工，開工日起21個月完工。層棟戶數：地下1層
    地上7層1幢1棟7戶。起造人：鑫未來公司。
  ㈢二造於108年11月25日締結系爭預購契約，主要約款如下：
    因上訴人購買鑫未來公司坐落系爭土地預售房地產權，房屋
    位置(編號：B棟3、6樓），經由買賣雙方一致同意訂立買賣
    契約，約定條款如后，以資共同遵守。
    第二條房地總價款為750萬元。
    第三條付款條件：於108年11月22日支付鑫未來公司預付訂
    金150萬元。
    第七條（違約罰則）
　  ...鑫未來公司不履行契約，經上訴人催告限期履行，逾  
    期仍不履行時，上訴人得解除本契約。解約時，鑫未來公  
    司除應將既收價款全部退還上訴人外，並應「賠償」已付  
    價款同額之賠償金予上訴人。
  ㈣關於系爭土地現狀如原審卷第47頁至第66頁照片所示。
  ㈤鑫未來公司與姚秋梅（代理人：上訴人）於108年6月28日簽
    訂系爭土地買賣契約書，約定買賣總價為3,400萬元。
  ㈥鑫未來公司已無履約意願，上訴人已通知解除系爭契約，系
    爭預購契約業因解除而失其效力。
  ㈦系爭鑫未來公司帳戶於108年11月20日匯出850萬元（手寫註
    記：信託○○段OOO款）。108年11月22日：現金存入150萬元
    （手寫註記：林秀美），同日現金存入500萬元（打字註記
    ：新建案款）。
  ㈧姚秋梅系爭帳戶於108年11月21日匯入650萬元。於108年11月
    22日現金支出150萬元。同日現金支出500萬元。
  ㈨上訴人於108年11月22日，分別以現金存入系爭鑫未來公司帳
    戶150萬元及500萬元。
  ㈩鑫未來公司業於111年5月12日將系爭土地出售予東澤股份有
    限公司，並於111年6月辦理所有權移轉登記。
  系爭鑫未來公司於108年11月20日匯出850萬元，其中650萬元
    於108年11月21日匯入姚秋梅帳戶。　　
  鑫未來公司與林秀美、姚秋梅2人並無另外訂定其他投資契約
    。
四、本院的判斷：
　  上訴人於108年11月25日與鑫未來公司訂立系爭預購契約，
    向其購買系爭預售房地，約定總價款為750萬元。上訴人於1
    08年11月22日支付150萬元訂金及500萬元款項予鑫未來公司
    等情，為兩造所不爭執，堪信為實。原審以鑫未來公司未依
    約興建系爭建物，上訴人已合法解除系爭預購契約為由，判
    命鑫未來公司應依系爭預購契約第7條約定，返還上訴人所
    交付之訂金150萬元及給付同額之違約金，合計300萬元本息
    ，鑫未來公司並未上訴，已告確定，業如前述。至上訴人所
    交付之500萬元，上訴人主張係履行系爭預購契約所交付之
    價金，鑫未來公司抗辯係退還買賣系爭土地之虛增款項，而
    生有爭執。查:
  ㈠證人即上訴人之姪子林良澤證稱：系爭土地為伊所仲介，土
    地買賣當時所有權人姚秋梅是我媽媽，賣這塊土地有答應給
    上訴人買房子；姚秋梅從其帳戶領650萬出來給我，我再跟
    黃鴻洲（即鑫未來公司法定代理人）去新光銀行將款項存入
    （鑫未來公司帳戶）。領給黃鴻洲之前，姑姑（即上訴人）
    跟我說要再多拿500萬元給黃鴻洲，說500萬元是買○○段OOO
    號預售屋的錢。該款項與買賣系爭土地一事無關等語（原審
    卷第158頁至第161頁）。核與不爭執事項㈦、㈧所載鑫未來公
    司與姚秋梅帳戶相關款項之變動相符，鑫未來公司除爭執收
    受該500萬元原因外，亦不否認證人為仲介系爭土地及經手
    該等款項變動之人，證人所述，自堪採信。則從證人林良澤
    上開所述可知，兩造不爭執之訂金150萬元及該500萬元由地
    主姚秋梅之帳戶所領出，係因姚秋梅同意以賣地之款項支付
    上訴人購買系爭預售屋之價款，上訴人於事前亦告知除訂金
    150萬元之外，另500萬元亦係支付系爭預售屋之價款。證人
    既承姚秋梅及上訴人之命實際執行該款項提領及交付鑫未來
    公司之人，鑫未來公司亦不否認該500萬元係上訴人所交付
    ，是上訴人主張該500萬元係履行系爭預購契約所交付之價
    款，自屬有據。
　㈡系爭土地買賣總價為3,400萬元乙節，有鑫未來公司所提土地
    買賣契約書（原審卷第129頁至第131頁）可稽，證人林良澤
    亦證稱：（○○段OOO地號土地買賣的事情是透過你仲介？價
    金多少？）是透過我仲介，總價3,400萬元等語（原審卷第1
    59頁）。鑫未來公司抗辯實際價金為2,700萬元，虛增700萬
    元一情，並未能舉證以實其說。且依該契約觀之，上訴人雖
    為系爭土地契約地主姚秋梅之代理人，仍非系爭土地之所有
    權人或當事人，鑫未來公司對之並無何契約上之權利，可對
    其請求甚明。鑫未來公司於原審稱該款項係作為與地主姚秋
    梅間買賣系爭土地金流紀錄之用云云，顯與系爭契約所載及
    自承該500萬元為上訴人所交付者，相互矛盾，並無足採。
　㈢鑫未來公司帳戶存摺內頁（原審卷第45頁）就系爭500萬元，
    由該公司特意註記為「新建案款」乙節，業據被上訴人公司
    自承在卷（本院卷第82頁），依其文義觀之，顯見與系爭土
    地之買賣無關。鑫未來公司雖事後改稱不記得有寫過此等內
    容（本院卷第161頁），並未釋明該陳述始為真，自無足採
    。且鑫未來公司係於108年11月20日申請系爭521建照（原審
    卷第33頁至第37頁），是從「新建案款」文義、與申請建照
    （集合住宅建物）時間點幾接近來看，亦足認該500萬元與
    系爭預購契約價金支付有關。鑫未來公司不爭執與林秀美、
    姚秋梅2人並無另外訂定其他投資契約乙節（本院卷第82頁
    ），亦未主張及提出足資證明二造間除系爭預購關係外，另
    存有其他法律關係之證據。則其另辯稱：因為國稅局會查帳
    ，我們就刻意寫為新建案款，以表示該500萬元是投資公司
    建案的款項，是「投資」鑫未來公司的意思，所以我們當初
    與姚秋梅等人研究後，就寫成「投資」公司的案子的款項，
    這是我們公司特地的註明云云（本院卷第82頁），亦未能舉
    證以實其說，並與其所稱與姚秋梅及上訴人間無其他法律關
    係等語，相互矛盾。是其將該500萬元款項的性質，由「退
    還款」變更為「投資款」（本院卷第82頁），嗣再改稱為「
    退還款」（本院卷第154頁），一再翻異其詞，自難信採。
　㈣系爭預購契約書固僅約定上訴人應於108年11月22日支付150
    萬元訂金，此外，並未約定應於何時支付其餘款項，有系爭
    預購契約足憑。惟如前所述，證人林良澤已證實同日另交付
    之500萬元係依上訴人指示，支付系爭預售屋之款項，且系
    爭預購契約總價金為750萬元，上訴人交付該500萬元，與所
    交付之訂金150萬元，合計650萬元，並未超過總價金，與常
    理亦無不合。則被上訴人公司以上訴人於108年11月22日同
    日分別支付150萬元、500萬元乙節，抗辯系爭500萬元為所
    謂的「退還款」云云，難認有據。
　㈤綜上所述，上訴人主張除訂金150萬元外，另依系爭預購契約
    交付500萬元價款，堪信為真實。鑫未來公司抗辯該500萬元
    係上訴人應退還之虛增款或投資款，不能舉證以實其說，並
    無足採。系爭預購契約，既因鑫未來公司未依約履行，上訴
    人合法解除，則上訴人依系爭預購契約第7條約定，請求鑫
    未來公司返還500萬元及自起訴狀繕本送達翌日即110年8月1
    日起按週年利率5%計算之法定遲延利息，自屬有據。
五、從而，上訴人依系爭預購契約第7條約定，請求鑫未來公司
    返還500萬元本息，自屬有理由，應予准許。乃原審駁回上
    訴人該部分請求，自有未洽。上訴意旨就此部分指摘原判決
    不當，求予廢棄改判，為有理由。爰由本院予以廢棄改判，
    如主文第二項所示。又上訴人勝訴部分，業據其陳明願供擔
    保宣告准予假執行，核無不合，爰由本院依聲請酌定相當擔
    保金額准許之，並依職權酌定擔保金額併為免為假執行之宣
    告。
六、據上論結，本件上訴為有理由，爰判決如主文。
中　　華　　民　　國　　111 　年　　11　　月　　25　　日
                  民事庭審判長法　官  陳真真
                              法　官  林慧英
                              法　官  林信旭
以上正本係照原本作成。
如不服本判決，應於收受送達後20日內向本院提出上訴書狀，其
未表明上訴理由者，應於提出上訴後20日內向本院補提理由書狀
（均須按他造當事人之人數附繕本）。上訴時應提出委任律師或
具有律師資格之人之委任狀；委任有律師資格者，另應附具律師
資格證書及釋明委任人與受任人有民事訴訟法第466條之1第l項
但書或第2項（詳附註）所定關係之釋明文書影本。如委任律師
提起上訴者，應一併繳納上訴審裁判費。
中　　華　　民　　國　　111 　年　　11　　月　　25　　日
                              書記官  林鈺明
附  註：
民事訴訟法第466條之1（第1項、第2項）：
對於第二審判決上訴，上訴人應委任律師為訴訟代理人。但上訴
人或其法定代理人具有律師資格者，不在此限。
上訴人之配偶、三親等內之血親、二親等內之姻親，或上訴人為法人、中央或地方機關時，其所屬專任人員具有律師資格並經法院認為適當者，亦得為第三審訴訟代理人。